臺灣高雄地方法院刑事判決　　　　　　　　　　　　九十三年度交易字第一七五號
　　公　訴　人　臺灣高雄地方法院檢察署檢察官
　　被　　　告　乙○○　男　五.
　　選任辯護人　郭國益律師
右列被告因過失致死案件，經檢察官提起公訴（九十三年度偵字第一六三六、二四○
九號），本院判決如左：
    主  文
乙○○因過失致人於死，處有期徒刑捌月。
    事  實
一、乙○○明知自己未考領機車駕駛執照不得駕駛重型機車，仍於民國（下同）九十
    二年十二月三日十七時五十七分許，駕駛車牌號碼ＸＬＹ─五五八號重型機車，
    沿高雄縣旗山鎮○○○路○道台二十一線由北向南行駛，途經旗南三路三三號前
    ，即該路與大岸巷口之設有行車管制號誌交岔路口時，本應隨時注意車前狀況，
    並採取必要之安全措施，以防範危險之發生，且當時天候晴朗、傍晚有照明、路
    面舖設柏油、乾燥無缺陷或障礙物、視距良好，又無其他不能注意之情事，乙○○騎車行經上開路口時，詎仍疏於注意車前狀況，適有行人莊坤得由東向西穿越
    旗南三路欲返回位於旗南三路十八號之住處，於進入旗南三路中央分向島西方路
    段時，乙○○因未及發現閃避，其駕駛之機車即迎面撞及莊坤得，造成其與莊坤
    得二人均當場倒地昏迷，莊坤得因此受有頭部外傷併腦挫傷、硬腦膜出血等傷害
    ，乙○○亦受有腦部外傷併外傷性蜘蛛膜下出血、上唇撕裂傷等傷害，彼等二人
    經路人報警後均送高雄縣旗山鎮溪洲醫院急救，莊坤得因病況嚴重再轉送高雄長
    庚醫院急救，仍不幸延至九十三年十二月四日二十三時二十分許不治死亡。
二、案經莊坤得之父丙○○訴由高雄縣政府警察局旗山分局報請臺灣高雄地方法院檢
    察署檢察官偵查起訴。
    理  由
一、訊據被告乙○○固不否認未考領有機車駕照，即於前開時地駕車，而與被害人莊
    坤得發生車禍，並致莊坤得死亡之事實，然矢口否認有何過失犯行，辯稱：莊坤
    得乃一重度智障人士，見車輛經過均會喊叫趨前，當時係莊坤得突然從伊行車右
    方即西方（註：即莊坤得住家街坊一方）跑出來撞上伊，致伊人車倒地而昏迷，
    並非伊撞上莊坤得，此由現場機車係倒向東邊可知等語，經查：
  (一)本件案發前，莊坤得乃於鄰居戊○○開設之檳榔攤附近，即香蕉集散場處與友人
    聊天，因近傍晚時分，自東向西橫越旗南三路，欲返回位於旗南三路十八號之住
    處時，於旗南三路三十三號（註：與十八號同一街坊）前方之馬路上，遭被告撞
    擊，致人車均向東方傾倒等情，此由莊坤得父親丙○○、妹妹莊淑娟案發之初於
    警詢均證稱：當時莊坤得並未在家，係從東邊的香蕉集散場與友人聊天完畢，欲
    返回家中等語，證人戊○○於偵查及審理中亦證稱莊坤得於傍晚時分有過來檳榔
    攤這邊（東邊）；伊當時聽到砰一聲，第一個前往現場，系爭車輛、莊坤得及被
    告均係向檳榔攤這邊傾倒等語（偵查卷頁二六、本院卷頁八二），證人即附近居
    民丁○○亦到庭經交互詰問後證稱：大約傍晚五時三十五分許，伊開車自高雄下
    班回旗山（註：自南向北，即被告之對向車道，與被告行進方向相反），於案發
    現場之交岔路口停紅燈時，有看見莊坤得自東邊往西邊穿越馬路等語（本院卷頁
    八九）可證，且有現場處理員警黃錦榮繪製之道路交通事故現場圖所載之被害人
    行進方向、現場蒐證照片十一幀在卷可稽。再者，另依該道路交通現場圖暨現場
    蒐證編號一照片（警卷頁十二、十六），本件車禍現場機車造成之刮地痕方向，
    乃係明顯由北向南（僅些微偏東），長約四點二公尺，依物理力學之原理，顯然
    被告由北向南之行進力量，遠大於莊坤得東西向橫向行進之力量，倘如被告所辯
    ，其騎車很慢，係莊坤得自西向東突然跑出來衝撞其機車，則被告車輛固然亦會
    往同方向之東方傾倒，然因其係遭受與行進方向垂直之外力撞擊，車輛倒地後理
    應會劇烈向偏東方滑行，而向東留有較長之刮地痕才是，結果不然，故可判斷
    本件案發當時，應係被告騎乘機車，自北而南於行進中撞擊莊坤得，而非莊坤得
    自西而東突然衝撞被告機車。
  (二)被告雖辯稱證人丁○○目睹莊坤得行經馬路之時間，距案發之十七時五十七分，
    尚有二十二分，顯見被害人莊坤得應係回到西邊街坊後又衝出來；警員黃錦榮製
    作之道路交通事故現場圖原本記載莊坤得係自西往東行進，因事後應莊淑娟要求
    才更改；且被告騎乘之機車正前方擋風板均無損壞，反係左側擋風板受損，案發
    後傾倒之方向向東，顯見莊坤得係突然自西邊衝出來等語，然查：莊坤得當時之
    行蹤，身為家屬之丙○○、莊淑娟應較為了解，彼等對於莊坤得行進之方向，於
    案發之初，應無法判知將來對於本件責任歸屬有何影響，而無虛偽陳述之理，復
    輔以證人戊○○、丁○○之證詞，應可認定莊坤得係自東往西穿越馬路。而證人
    丁○○證述其目睹莊坤得穿越馬路之時間，雖與案發時間相距二十二分鐘，然就
    時間部分，其到庭乃坦認當時並未明確注意，係就平時工作下班時間而為推算等
    語，故本院認有此誤差尚屬合理，因其確實目睹莊坤得自東往西穿越馬路，故此
    部份證言仍屬可採；又警員黃錦榮則到庭明確證稱：現場草圖原本繪製莊坤得行
    進方向自西而東原因，僅因撞擊點距離西邊街坊較近，惟事後莊淑娟根據向鄰居
    查詢之結果，發現莊坤得係自東向西穿越馬路，伊亦另向檳榔攤戊○○確認過，
    才更改莊坤得之行進方向等語（本院卷頁八五），故黃錦榮之事後更改，乃屬有
    據。另莊坤得自東往西橫越馬路，遭被告車輛撞擊，被告機車因此重心不穩，因
    而向東傾倒，乃符合力學常理，且為本院所認定，已如前述，被告所辯系爭車輛
    車損在於左側擋風板乙節，雖據提出照片六幀為證（警卷頁十八、本院卷頁一三
    八），然至多亦與本院認定之情相符，尚不能由此推定莊坤得自西方衝出；況依
    現場照片所示，被告機車已屬老舊，其毀損情形乃難判定是否為本次車禍所致，
    到場處理警員黃錦榮亦到庭表示同此見解（本院卷頁八八），故被告執此遽認被
    告自西方衝出，尚嫌無據。綜上，被告前揭所辯，均不足採。
  (三)又證人甲○○雖到庭證稱伊太太係當地村莊裡的人，伊聽說莊坤得看到車子常會
    歡呼喊叫並跑到車邊，伊載太太回娘家，曾遇到莊坤得突然跑出來一、二次等語
    ，然查：證人即與莊坤得為鄰數十年之戊○○，已於偵查中明確證稱：「（莊坤
    得是否智能不足？）他講話有一點不清楚，但不像智能不足，車子過來不會亂叫
    。（死者是否會對來往車輛咆哮或追逐？）不會。」等語（偵查卷頁二六至二七
    ），告訴人即莊坤得之父丙○○亦到庭陳稱：「我兒子雖然有重度智障，但他平
    常還是可以幫我工作」等語，證人丁○○亦到庭證稱伊於前揭時地見莊坤得行經
    馬路時，神色正常，也有注意南北車況等語；另高雄縣政府函覆本院之莊坤得身
    心障礙鑑定表資料，載明莊坤得雖係重度障礙人士，然有關社會生活能力部分，
    對於「一般起居仍可自理」等語，有該府九十三年十月四日府社障字第九三○二
    ○○九九五號函文在卷可稽（見本院卷頁六○），且依吾人日常經驗所知，智障
    人士對於日常事物判斷之能力雖然較低，然尚未曾聽聞會對汽機車呼喊，或突然
    奔向行進中之汽機車，故應以證人戊○○等人之證詞較為可信。況證人甲○○於
    本院經反對詰問後坦承其載太太回旗山娘家已十多年，平均一、二星期一次，依
    此頻率，卻僅見過莊坤得一、二次，且均恰巧於系爭案發現場，已有可疑；又其
    既僅見過莊坤得一、二次，於本院作證時卻能信誓旦旦稱莊坤得罹有精神疾病，
    顯屬過度臆測之詞；又其稱莊坤得因該症狀於村中非常有名，然被告時常往返旗
    山探視母親，於本院卻自承伊案發前從未聽說莊坤得（本院卷頁一三三），二者
    亦有矛盾；又其陳稱與莊坤得並無任何關係，且非住在旗山，卻自承案發後曾陪
    同被告兒子前往祭拜莊坤得，亦與常情不符，綜上，證人甲○○之證詞顯屬臆測
    之詞，與事實不符，且有偏袒被告之虞，顯不可採。
  (四)按汽（機）車行駛時，駕駛人應注意車前狀況，並隨時採取必要之安全措施，道
    路交通安全規則第九十四條第三項定有明文。本件案發現場之旗南三路，乃位於
    省道台二十一線上，路中央由中央分向島分隔，寬距共十二點八公尺之雙向四線
    道道路，分向島上並無任何遮蔽物等情，此由道路交通事故現場圖、道路交通事
    故調查報告表(一)(二)、及現場照片觀諸自明。而被害人莊坤得係自旗南三路之東方
    往西方橫越，進入分向島西方路段即旗南三路三三號前方時，方遭自北而南行進
    之被告擦撞，則於莊坤得進入分向島西方路段前，因尚須先通過分向島東方路段
    ，被告應早有機會發現莊皆得欲橫越馬路，即於其行進方向之左前方，而能及早
    預作防範。況且被告於本院審理中經檢察官詰問後，亦坦承案發前，伊有先看到
    一個影子才撞上莊坤得，且係以眼睛正眼看到，非以眼睛餘光看到等語（本院卷
    頁一二七），益證被告如稍注意車前狀況，均有機會發現莊坤得正欲橫越馬路，
    且有時間預作安全措施，其反而疏未為之，乃顯有過失。
  (五)而莊坤得經被告撞擊倒地後，因此受有頭部外傷併腦挫傷、硬腦膜出血等傷害，
    經路人報警送至高雄縣旗山鎮溪洲醫院急救，再轉至高雄縣長庚醫院急救，延至
    九十三年十二月四日二十三時二十分許仍不治死亡等情，業據臺灣高雄地方法院
    檢察署檢察官督同法醫師相驗屬實，並有相驗筆錄、臺灣高雄地方法院檢察署相
    驗屍體證明書、鑑定驗斷書附於相驗卷宗可稽。而被告雖未領有適當之駕駛執照
    ，然其亦自承騎車已有多年，向來速度不快且很謹慎，對於上開駕駛人應注意之
    行車安全規定，亦難推諉不知，且案發當時天候晴朗、傍晚有照明、路面舖設柏
    油、乾燥無缺陷或障礙物、視距良好，有前揭道路交通事故調查報告表(一)(二)在卷
    可憑，此外又無其他不能注意之情事，被告竟疏未注意車前狀況，隨時採取必要
    之安全措施，而撞擊被害人莊坤得致其死亡，則其過失行為，即與莊坤得之死亡
    結果，具有相當因果關係。綜上，被告過失致莊坤得於死之犯行，堪予認定。
  (六)另被告辯稱莊坤得在沒有設有行人穿越道，行人穿越道路時，應注意左右有無來
    車，依道路交通安全規則第一百三十四條規定亦與有過失等語，然本件並無證據
    證明莊坤得闖越紅燈，或其並未注意來車，縱被告所稱屬實，亦屬被害人莊坤得
    是否與有過失之問題，尚無礙於被告過失致人於死之罪責。又被告因此亦受有前
    揭傷害，受有相當之損害，因莊坤得已經死亡，且無法證明其與有過失，並無追
    究其刑事責任之餘地，至多亦屬民事求償中過失相抵之範疇，均併此敘明。
二、核被告所為，係犯刑法第二百七十六條第一項之過失致死罪。被告未領有適當之
    駕駛執照，為其所自承，竟仍無照駕駛，因而致人死亡，依道路交通管理處罰條
    例第八十六條第一項規定，依法應加重其刑。爰審酌被告從未有前科，素行良好
    ，現高齡五十八歲，然未領有駕照，疏於遵守交通安全規則，而駕車不慎撞擊莊
    坤得致死，造成被害人家屬無可彌補之傷害，且被告迄今否認犯行，尚未與被害
    人家屬達成民事和解等一切情狀，量處如主文所示之刑，以資警懲。
據上論斷，應依刑事訴訟法第二百九十九條第一項前段，道路交通管理處罰條例第八
十六條第一項，刑法第二百七十六條第一項，罰金罰鍰提高標準條例第一條前段，判
決如主文。
本案經檢察官己○○到庭執行職務。
中      華      民      國    九十三    年     十二     月     十三     日
                              臺灣高雄地方法院交通法庭
                                  審判長法　官  孫啟強
                                        法　官  卓立婷
                                        法　官  蔡川富
右正本證明與原本無異。
如不服本判決，應於判決送達之日起十日內，向本院提出上訴狀。
　　　　　　　　　　　　　　　　　　　　書記官　邱秋珍
中      華      民      國    九十三    年     十二     月     十三     日
附錄：本判決論罪科刑法條：
中華民國刑法第二百七十六條第一項
因過失致人於死者，處二年以下有期徒刑、拘役或二千元以下罰金。
